臺北高等行政法院判決　　　　　　　　　　　　　　　九十年度訴字第四一二六號
　　　　　　　　　　　　　　　.
　　原　　　告　甲○○
　　　　　　　　　　　　　　　.
　　被　　　告　財政部台北市國稅局
　　代　表　人　張盛和（局長）住同右
　　訴訟代理人　丙○○
右當事人間因綜合所得稅事件，原告不服財政部中華民國九十年四月九日台財訴字第
○九○一三五○七○○號訴願決定，提起行政訴訟。本院判決如左：
　　主  文
原告之訴駁回。
訴訟費用由原告負擔。
　　事  實
一、事實概要：原告民國（以下同）八十五年度綜合所得稅結算申報，原列報全年所
    得總額新台幣（下同）二、三二七、二四一元，被告機關原核定以其尚漏報其本
    人取自台灣銀行利息所得一○○、六六三元、取自台灣區肥皂清潔劑工會薪資所
    得一二○、○○○元及其配偶乙○○取自台灣銀行利息所得二、五七九元、四六
    一、三九五元，合計六八四、六三七元，乃併課其當年度綜合所得稅，補徵稅額
    一一○、七六九元，並按所漏稅額一一○、七六九元處○．二倍罰鍰計二二、一
    ○○元（計至百元止），原告不服，申請復查，未獲變更，提起訴願，經遭訴願
    決定以原處分關於違反所得稅法罰鍰部分撤銷，由被告機關另為適法之處分，其
    餘訴願駁回，原告猶不甘服，遂向本院提起行政訴訟。
二、兩造聲明：
　(一)原告聲明：撤銷原處分及訴願決定不利於原告之部分。
　(二)被告聲明：駁回原告之訴。訴訟費用由原告負擔。
三、兩造之爭點：原告主張其本人及配偶因國防部同袍儲蓄會之存款而取自台灣銀行
    二年期定期存款之利息，其中八十四年（含）以前之利息部分因財政部與國防部
    間有免稅之協議，故被告機關追繳原告八十五年利息所得稅款一一○、七六九元
    ，實欠允當云云，是否有理？
甲、原告主張：
  (一)查原告為辦理八十五年綜合所得結算申報，所得扣繳憑單共卅四張，金額共三、
    ○一一、八七八元（其中一張中華日報稿費七三六元未計入總金額中），經被告
    查核無誤，由此可見原告無漏報情事；復經提起訴願，財政部亦認定原告並非漏
    報而撤銷罰鍰，是被告機關認定原告漏報，顯屬欠當。
  (二)財政部及被告機關認定原告八十五年利息所得中，包括了原告及配偶八十三年及
    八十四年在國防部同袍儲蓄會中的定存利息所得，應補繳該項利息所得之稅額。
    事實上，依財政部與國防部的協議，為鼓勵現役軍人、退役軍人、軍中聘僱人員
    、及其眷屬等愛國儲蓄，規定儲蓄利息所得免繳所得稅，行之多年。因此原告（
    現為退役軍人）及配偶將積蓄以二年期方式存入同袍儲蓄會。八十五年財政部突
    然取消此項利息免稅優惠，但並未按戶通知，原告及配偶不知此項政策改變之細
    節，仍將八十三年及八十四年存入之二年期存款，未予改變存期，而統於八十五
    年陸績到期時，分別領取本息。就八十五年分別到期領取之利息，同袍儲蓄會係
    委託台灣銀行（通案）開發扣繳憑單，被告機關所屬士林稽徵所一不知此項利息
    係同袍儲蓄會所發，二不知此項利息在八十五年前者，應予免稅，因而按一般規
    定審定本人「漏報」，此乃行政疏忽之一。其實原告在申報八十五年所得稅時，
    曾在申報文件中說明，同時在每筆憑證上，均有計算附註，請該局核複，但該局
    竟視而不見，未查證，亦未說明理由，即逕行審定為「漏報」，此乃行政疏忽之
    二。
  (三)查銀行業之一般作業規定，凡一年以上之定期存款，均以每月之利息所得歸入存
    款人帳戶中，即屬存款人所得，成為存款本金之一部份，隨時得提領之，是謂所
    得發生制。準此，原告及配偶在同袍儲蓄會中跨年度存款，其八十三年及八十四
    年之利息原已歸入原告及配偶帳戶中八十三年及八十四年之所得，只是未提領而
    已（按免稅規定，領與不領均不影響八十三年及八十四年之綜合所得）。故八十
    五年一併提領時，亦應將八十三年及八十四年之利息不必計入八十五年之所得中
    ，以符合銀行業之一般規定及財政部獎勵軍人愛國儲蓄之優惠政策。
  (四)原告及配偶係依照財政部優惠免稅之規定期間存款同袍儲蓄會，相互間應為一種
    「契約」行為，合意的內容係包括當時銀行業之一般規定及財政部之利息免稅優
    惠。例如，原告依契約存款二年，中途因故解約提領時，必須被扣罰利息所得，
    因此財政部亦必須貫徹「契約」二年期之免稅承諾。八十五年起取消利息免稅之
    規定，應只對八十五年起存入之金額而言。
  (五)法律有不溯既往之原則，行政命令亦應嚴格遵守此項原則。因此八十五年生效之
    行政命令，不能追溯到八十四年前之規定與行為。八十三年及八十四年按規定所
    享之利息免稅優惠，不因八十五年行政命令之改變而失效。
  (六)綜上所述，財政部及被告機關對本案之審定，在行政上有諸多疏失，既不合法令
    不溯既往之原則，又違反相互遵守「契約」有效性之規範，又不符銀行利息所得
    發生制之事實，追繳原告八十五年利息所得稅款一一○、七三九元，實欠允當。
乙、被告主張：
  (一)按「個人之綜合所得總額，以其全年左列各類所得合併計算之‧‧‧第四類︰利
    息所得︰凡公債、公司債、金融債券、各種短期票券、存款及其他貸出款項利息
    之所得‧‧‧。」及「納稅義務人之配偶，及合於第十七條規定得申報減除扶養
    親屬免稅額之受扶養親屬，有前條各類所得者，應由納稅義務人合併報繳。」為
    所得稅法第十四條第一項第四類及第十五條第一項所明定。
  (二)本件原告於辦理八十五年度綜合所得稅結算申報時，漏報其本人利息所得一○○
    、六六三元、薪資所得一二○、○○○元及其配偶利息所得二、五七九元、四六
    一、三九五元，合計六八四、六三七元，被告乃予以合併核定補徵其當年度綜合
    所得稅。
  (三)原告主張其本人及配偶因國防部同袍儲蓄會之存款而取自台灣銀行二年期定期存
    款之利息，於八十四年（含）以前之利息免稅，八十五年以才需繳稅等情。依所
    得稅法實質課稅原則，有所得即應課稅，並無所稱取自台灣銀行二年期定期存款
    之利息，於八十四年（含）以前利息免稅之規定，且上開利息所得給付年度皆為
    八十五年度，有卷附各類所得扣繳暨免扣繳憑單可稽，又個人綜合所得稅之課徵
    係以收付實現為原則，是原告當年度既受領系爭利息所得，徵諸首揭規定及前述
    說明，原告主張自無足採，本件原處分並無不當。
  (四)據上論述，本件原處分及所為復查、訴願決定均無違誤，為此請求判決如被告之
    聲明。
　　理  由
一、按「個人之綜合所得總額，以其全年左列各類所得合併計算之：‧‧‧第四類：
    利息所得：凡公債、公司債、金融債券、各種短期票券、存款及其他貸出款項利
    息之所得‧‧‧。」及「納稅義務人之配偶，及合於第十七條規定得申報減除扶
    養親屬免稅額之受扶養親屬，有前條各類所得者，應由納稅義務人合併報繳。」
    為所得稅法第十四條第一項第四類及第十五條第一項所明定。
二、本件原告主張其八十五年度綜合所得稅並無漏報情事，只是其中有部分跨越八十
    三年、八十四年、八十五年利息所得，在法令適用上仍有疑義，而其所申報之利
    息所得金額與被告機關根據憑證帳面所核算金額有一一○、七六九元之差誤，係
    因其本人及配偶在國防部同袍儲蓄會中有十四筆八十三年及八十四年存入兩年期
    之定期存款，利息至八十五年到期時一併發給，因八十四年以前在國防部同袍儲
    蓄會之利息免稅，此仍經國防部與財政部協議之結果；八十五年以後之利息才需
    繳稅，故原告申報所得稅時將發生於八十三年度及八十四年度之利息所得不計入
    八十五年度利息所得中云云。
三、經查上揭原告漏報薪資、利息所得計六八四、六三七元，有各類所得扣繳憑單附
    卷可稽，且為原告所不爭執，堪信為真實。按「個人綜合所得稅之課徵係以收付
    實現為原則」前行政法院（八十九年七月一日改制為最高行政法院）七十年判字
    第一一七號著有判例；「個人所得之歸屬年度，依所得稅法第十四條及第八十八
    條規定並參照第七十六條之一第一項之意旨，係以實際取得之日期為準，亦即年
    度綜合所得稅之課徵，僅以已實現之所得為限，而不問其所得原因是否發生於該
    年度。」亦經司法院釋字第三七七號解釋有案，即所謂收付實現原則。是有所得
    即應課稅，原告及其配偶所稱取自台灣銀行二年期定期存款之利息，且上開利息
    所得給付年度皆為八十五年度，而個人綜合所得稅之課徵係以收付實現為原則，
    原告當年度既受領系爭利息所得，自應合併報繳綜合所得稅，原告上開所辯發生
    於八十三年度、八十四年度之利息所得，不計入八十五年度利息所得中云云，尚
    無足採；另原告主張八十四年以前在國防部同袍儲蓄會之利息免稅，此仍經國防
    部與財政部協議之結果云云，不惟經被告否認，且原告亦未能舉證以實其說，所
    言亦不足採信。原告徒執前詞，聲請撤銷原處分及訴願決定不利於原告之部分，
    為無理由，應予駁回。
據上論結，本件原告之訴為無理由，爰依行政訴訟法第九十八條第三項前段，判決如
主文。
中　　華　　民　　國　　　九十一　　年　　　四　　　　月　　　十八　　　日
                            臺 北 高 等 行 政 法 院  第七庭
                                           審 判 長  法  官  鄭小康
                                                     法  官  林金本
                                                     法  官  黃秋鴻
右為正本係照原本作成。
如不服本判決，應於送達後二十日內，向本院提出上訴狀並表明上訴理由，如於本判
決宣示後送達前提起上訴者，應於判決送達後二十日內補提上訴理由書（須按他造人
數附繕本）。
中　　華　　民　　國　　　九十一　　年　　　四　　　　月　　二十二　　　日
                                                     書記官  黃瑞芬
